【裁判字號】    97,台上,538
【裁判日期】    970320
【裁判案由】    確認債權不存在等
【裁判全文】
最高法院民事判決              九十七年度台上字第五三八號
上  訴  人  雲林縣斗南鎮農會
法定代理人  乙○○
訴訟代理人  蕭麗琍律師
            黃溫信律師
            徐美玉律師
            黃紹文律師
被 上訴 人  甲○○
上列當事人間請求確認債權不存在等事件，上訴人對於中華民國
九十六年四月三日台灣高等法院台南分院第二審更審判決（九十
五年度重上更(一)字第十二號），提起上訴，本院判決如下：
    主  文
原判決廢棄，發回台灣高等法院台南分院。
    理  由
本件原審維持第一審所為命上訴人將被上訴人所有雲林縣斗六市
○○○段665 地號土地（下稱系爭斗六市土地），設定之本金最
高限額新台幣（下同）一千二百萬元，存續期間自民國八十七年
二月四日起至一一七年二月四日止之抵押權（下稱系爭抵押權）
登記塗銷之判決，駁回其上訴；並依被上訴人追加之訴，確認上
訴人對被上訴人所有坐落雲林縣斗南鎮○○段752 地號、753之2
地號土地及其地上建號226 號門牌號碼雲林縣斗南鎮○○○街四
十三號、四十五號建物（下稱系爭房地）為擔保所借貸之三百萬
元保證債權（下稱系爭保證債權）不存在（確定部分不另贅述）
。無非以：被上訴人所有系爭斗六市土地，於八十七年二月六日
辦妥系爭抵押權登記，權利人為上訴人，債務人為被上訴人及訴
外人沈英豐，沈英豐於八十七年三月二日向上訴人借用六百萬元
，於八十九年一月二十一日向上訴人借用九百萬元，同年十一月
二十九日借用一千萬元，均以系爭抵押權為擔保。除一千萬元借
款外，均已清償。該一千萬元借款借據之連帶保證人欄擔保提供
人兼共同借款人下有被上訴人之姓名，並蓋有與七十七年八月十
二日授信約定書上及七十七年八月三日系爭房地抵押權設定契約
書上相同之被上訴人印章。被上訴人於七十七年七月九日，以其
所有之系爭房地，為上訴人設定最高限額四百八十萬元，存續期
間自七十七年八月三日起至一０七年八月三日止之抵押權，於八
十七年十月二十日辦理變更登記，將權利價值減少為最高限額三
百六十萬元。茲被上訴人主張沈英豐偽造簽名、盜蓋印章設定系
爭抵押權借款一千萬元，又偽造伊三百萬元之系爭保證債權，對
伊均不生效力云云；上訴人則否認之，兩造情詞各執。查系爭保
證債權及系爭抵押權擔保之借款一千萬元借據上，連帶保證人上
方雖蓋有擔保提供人兼共同借款人字樣，實則被上訴人應係借款
之連帶保證人而非共同借款人，此為上訴人所不爭，並經證人宋
孟吉證實。惟查沈英豐已證述上開擔保放款借據、授信約定書、
抵押權設定契約書、他項權利移轉變更契約書、土地登記申請書
上之被上訴人簽名及蓋章，係其所偽簽及盜用。而沈英豐此偽造
簽名、盜用印章借款之行為，亦經刑事法院判處有期徒刑一年六
月緩刑三年確定，有台灣雲林地方法院九十三年度訴字第一九七
號刑事判決可稽。則證人沈英豐之證言，應屬可採。又證人廖義
村證稱：上開借據係伊核章，借據上簽章非被上訴人本人親自為
之，係沈英豐簽名、蓋章，不知被上訴人有無授權，之前被上訴
人在農會金錢往來，均由沈英豐代他辦理云云；被上訴人之子林
世業證稱：因伊母怕被上訴人知道，要求農會的人先不要告知被
上訴人，農會找伊希望說服被上訴人換單承認本件債務，九十二
年六月去農會前，被上訴人均不知道本件債務存在，收到伊母的
信，說被上訴人沒關心錢的問題，她還貸款還得很辛苦，要伊幫
忙處理轉告被上訴人這件借貸，伊判斷被上訴人事先根本不知道
，與農會的人談過後更為肯定云云；證人沈淑懿證稱：沈英豐要
求伊打電話給林世業，叫他回來幫忙處理債務，林世業主要是來
瞭解借錢的狀況，伊亦說被上訴人可能不知本件債務云云。以三
位證人證言及卷附沈淑懿、廖義村、林世業及宋孟佶四人為解決
系爭二筆借款討論之錄音內容及譯文相互參比，被上訴人主張其
自始對於系爭二筆抵押借款及擔任借款之連帶保證人並不知情，
亦未授權沈英豐處理乙節，應堪採信。查夫妻平日同居相處密切
，常有以印章或存摺權狀相互委託他方辦理一定事務之情形，故
夫妻之一方取得他方之印章或權狀事屬常見，自不能因夫妻之一
方執有印鑑或權狀，即據以推認夫妻之一方受他人之委任處理事
務。況向金融單位以不動產借款，事關重大，且本件借款金額甚
大，若被上訴人有意借款，其住所亦在斗南鎮，路途非遠，豈有
不與其妻沈英豐同往之理，因此不能以借據上被上訴人之印鑑章
為真正，即謂被上訴人已授權沈英豐代為辦理借款保證或設定抵
押擔保，或變更他項權利約定事項。又夫妻於日常家務固互為代
理人，惟以日常家務為其代理權之限度，日常家務以外之法律行
為，無當然代理權。查沈英豐以被上訴人所有之系爭斗六市土地
設定系爭抵押權，向上訴人借用一千萬元，又變更系爭房地之抵
押權登記再借貸三百萬元，其金額甚鉅，證人林世業所稱伊母抱
怨父親不管錢，伊還貸款還得很辛苦等情，不能認係日常家務代
理權範圍。末查系爭抵押權之設定及一千萬元、三百萬元借款之
契約，係由沈英豐盜用甲○○之印章及土地所有權狀，偽造簽名
蓋章所為，被上訴人自始並未出現在上訴人營業處所，不生由自
己之行為表示以代理權授與沈英豐之情事。被上訴人於抵押借款
期間，所有事務均由沈英豐辦理，已見前述，被上訴人亦無從知
悉沈英豐上開行為，而得即時為反對之表示。即令被上訴人消極
不管家中經濟事務，亦不生表見代理人之責任。復自八十二年七
月一日起，申請抵押權設定登記或抵押權內容變更登記之權利人
為金融機構，義務人為自然人者，得免附義務人之印鑑證明，業
經內政部函釋在案。是以八十七年間辦理本件系爭抵押權設定登
記時，得免附印鑑證明；辦理系爭抵押權設定登記時，沈英豐並
未向地政機關提出被上訴人之印鑑證明，抵押權設定登記申請，
係由沈英豐親自到場辦理，被上訴人並未到場辦理，而由沈英豐
簽名、蓋章等情，亦有雲林縣斗六地政事務所函及其檢送之登記
申請書及其附件影本可按。上訴人主張：系爭抵押權設定以被上
訴人之印鑑章辦理，係被上訴人領款交沈英豐使用，被上訴人應
負授權人責任或知情不為反對，應負表見代理人責任云云，與上
開事實不符，自無可採。系爭抵押權之登記妨礙被上訴人所有權
，被上訴人依民法第七百六十七條請求上訴人塗銷系爭抵押權，
並請求確認系爭三百萬元保證債權不存在，為有理由等詞，為其
判斷之基礎。
按刑事判決所為事實之認定，於為獨立民事訴訟之裁判時本不受
其拘束，原審以沈英豐有偽造簽名、盜用印章借款之行為，已經
刑事判決認定並判處罪刑在案為由，據以認定沈英豐所為關於系
爭抵押權之設定及系爭保證債權之借據，係其偽造簽名、盜用印
章之證言可採，已屬可議。次查被上訴人與沈英豐乃係夫妻，設
定系爭抵押權及系爭保證債權之借據上之被上訴人印章，與被上
訴人辦理系爭房地抵押權及授信約定書上之印章相同，係屬真正
，乃原審確定之事實。而上訴人於事實審抗辯：沈英豐於七十七
年八月間邀同被上訴人為連帶保證人向伊借貸金錢，被上訴人並
提供系爭房地設定抵押權予伊為擔保，該借款及後續之金錢往來
事宜，均由沈英豐持被上訴人之印鑑及身分證出面辦理，沈英豐
顯然掌控家庭財務大計，其應已獲得被上訴人之授權云云（見一
審卷四八頁以下、二０二頁、二０三頁、原審上字卷十四頁）。
證人沈淑懿證稱：沈英豐要求伊打電話給林世業，叫他回來幫忙
處理債務，他家的財務是由他母親在掌控云云（見一審卷一二四
頁）；證人廖義村證稱：被上訴人在上訴人農會金錢往來都是由
沈英豐代他來辦理等語（見一審卷一二七頁）；證人林世業證稱
：伊都是向母親拿錢，包括註冊學雜費等；伊收到母親的信，說
父親不關心錢的問題，伊貸款還的很辛苦云云（見一審卷一二一
、一二二頁）。而上訴人並提出多紙被上訴人名義之現金收入傳
票，以資證明沈英豐以被上訴人之名義存款（見一審卷一０四頁
以下）；又被上訴人似經營正豐農葯行為農葯經銷商，有被上訴
人身分證影本在卷可參，而上訴人對沈英豐及被上訴人所為之個
人資料及徵信報告，均記載其二人經營正豐農葯行（見一審卷六
九頁以下）。果爾，被上訴人、沈英豐二人既共同經銷農葯，倘
被上訴人復不關心錢之問題，其資金調度由沈英豐為之，甚或借
新還舊（見一審卷八九頁），被上訴人與其兄弟林思敬、林思恭
並曾於九十二年六月十七、十八日至上訴人辦公處所處理債務利
息（一審卷一二二、一二三頁），則上訴人上開防禦方法自非全
然無據。再者，被上訴人於七十七年八月九日以系爭房地設定本
金最高限額四百八十萬元，存續期間自七十七年八月三日起至一
０七年八月三日止之抵押權予上訴人，並於同年月十二日出具授
信約定書予上訴人，約定其對於上訴人之借款、保證等債務，亦
有土地登記謄本及授信約定書可稽（見一審卷一三—一八頁、五
七頁）。似此情形，能否謂被上訴人未授與沈英豐代理權，亦不
無研求之餘地。凡此，本院前次發回意旨，業予指明。乃原審仍
恝置不論，未進一步就被上訴人經商金錢往來情形詳加審究，即
遽為上訴人不利之判斷，殊有未洽。上訴論旨，指摘原判決為不
當，非無理由。
據上論結，本件上訴為有理由。依民事訴訟法第四百七十七條第
一項、第四百七十八條第二項，判決如主文。
中    華    民    國  九十七  年    三    月   二十   日
                      最高法院民事第四庭
                          審判長法官  許  朝  雄
                                法官  陳  淑  敏
                                法官  鄭  玉  山
                                法官  吳  麗  女
                                法官  黃  義  豐
      本件正本證明與原本無異
                                      書  記  官
中    華    民    國  九十七  年    四    月    二    日
                                                      v


司法院資訊處製作；財團法人民間司法改革基金會備份。
